【裁判字號】    99,交訴,22
【裁判日期】    990819
【裁判案由】    業務過失致死
【裁判全文】
臺灣桃園地方法院刑事判決              99年度交訴字第22號
公  訴  人  臺灣桃園地方法院檢察署檢察官
被      告  甲○○
選任辯護人  林亦書律師
上列被告因業務過失致死案件，經檢察官提起公訴（99年度偵字
第1269號），本院判決如下：
    主  文
甲○○無罪。
    理  由
一、公訴意旨略以：被告甲○○係受僱於振順起重工程行擔任大
    貨車司機，以載送貨物為業，為從事業務之人，於民國98年
    3 月3 日上午，駕駛車牌579-SM號大貨車載送貨物，沿桃園
    縣桃園市○○路由北向南行駛，其原應注意兩車併行之間隔
    ，而依當時天候晴、日間自然光線、柏油路面、路面乾燥、
    無缺陷等情形，又無不能注意之情事，於同日上午11時30分
    許，行桃園市○○里○○路○ 段191 號前，適有同向之被害
    人陳進南亦騎乘車牌706-BHC 號機車沿成功路由北向南行駛
    ，被告竟疏未注意兩車併行之間隔，致其上開大貨車右側之
    直立框架碰撞被害人所騎乘之機車，使被害人人、車倒地，
    被告所駕駛上開大貨車右後輪隨即輾壓被害人，致使被害人
    當場受有頭、胸部擦挫傷、多重肋骨骨折併氣血胸等傷害，
    經送醫急救，延至同日中午12時37分許，仍因傷重不治死亡
    。因認被告甲○○涉有刑法第276 條第2 項之業務過失致死
    罪嫌等語。
二、按被告未經審判證明有罪確定前，推定其為無罪；又犯罪事
    實應依證據認定之，無證據不得認定犯罪事實；又不能證明
    被告犯罪者，應諭知無罪之判決，刑事訴訟法第154 條第1
    項、第2 項及第301 條第1 項分別定有明文。又認定犯罪事
    實所憑之證據，雖不以直接證據為限，間接證據亦包括在內
    ；然而無論直接或間接證據，其為訴訟上之證明，須於通常
    一般之人不致有所懷疑，而得確信其為真實之程度者，始得
    據為有罪之認定，倘其證明尚未達到此一程度，而有合理之
    懷疑存在時，即無從為有罪之認定（最高法院76年臺上字第
    4986號判例參照）。且認定不利於被告之事實，須依積極證
    據，苟積極證據不足為不利於被告事實之認定時，即應為有
    利於被告之認定，更不必有何有利之證據（最高法院30年上
    字第816號判例參照）。
三、公訴意旨認被告甲○○涉有刑法第276 條第2 項之業務過失
    致死罪嫌，無非係以告訴人乙○○之指訴、證人呂學華、張
    宗臣之證述、桃園縣政府警察局桃園分局現場勘查報告、驗
    斷書、相驗屍體證明書、道路交通事故調查報告表、現場圖
    、現場照片等件為其主要論據。訊據被告甲○○堅詞否認有
    何業務過失致死之犯行，辯稱：伊不知道被害人是如何碰撞
    過來，98年3 月3 日上午11時30分伊從龜山往春日路方向，
    現場是雙線道，左右各一條，路旁停車格沒有車，但有施工
    電纜線，聽到碰撞聲伊才看到右邊後視鏡有東西碰撞過來，
    伊看到東西是從地上滑下去的，伊因此緊急煞車，伊沒有看
    到到底是如何碰撞、也沒有看到東西如何彈起來，伊當時車
    速30幾公里，是在綠燈起步後約5 、60公尺，在起步前有看
    後照鏡，沒有看到被害人機車，伊前方也沒有車等語；選任
    辯護人林亦書律師為被告辯護稱：行車事故鑑定報告已排除
    桃園分局現場勘查報告初步研析，因為被告大貨車第一根橫
    條、第二根直立框架遺留的擦抹痕跡，與被害人重機車突出
    部位的左後照鏡高度不吻合，另重機車左側邊緣沒有刮擦痕
    判斷重機車倒地前兩車並無相互接觸狀況，又被害人重機車
    疑似藍色油漆轉移跡證部位之前擋板上距地面約65公分處與
    前擋板燈罩上距地面約69至72公分處，均與被告之大貨車所
    遺刮抹痕跡高度不符，再者，若被害人重機車擦撞痕所遺留
    轉移藍色漆為被告大貨車所有，則其部位在車頭左前導流板
    上，兩車將行程相當之角度撞擊，參以重機車煞車倒地之煞
    車痕高達14公尺，機車當時有相當速度，不可能以大角度偏
    左方式擦撞大貨車防捲護欄，且與道路型態、兩車車行方向
    不符，又比對兩車車損、高度，認為無法顯示兩車有接觸之
    可能，無法判定被告本件之肇事責任，另從被告之供述可知
    被告與被害人車輛並無併行，又被害人刮擦起點在停車格，
    兩車無碰撞可能，實則由現場圖看來，大貨車右後輪煞車及
    擦刮痕起始處前，被害人之重機車已於路旁停車格內遺留長
    達14公尺之煞車痕及刮地痕，而機車擦刮痕末端與大貨車煞
    車、擦刮痕起始處，有1 公尺以上之距離，本件應是被害人
    重機車失控撞擊路邊障礙物後始彈入被告大貨車右側防捲護
    欄，被告並無過失等語。經查：
  (一)證據能力部分：按犯罪事實應依證據認定之，無證據不得認
    定犯罪事實；又有罪之判決書應於理由內記載認定犯罪事實
    所憑之證據及其認定之理由。刑事訴訟法第154 條第2 項及
    第310 條第1 款分別定有明文。而此所稱「犯罪事實」，係
    指決定刑罰權存否與範圍、須經嚴格證明之事實，並不包括
    不存在之犯罪構成事實。另同法第155 條第2 項復規定：「
    無證據能力、未經合法調查之證據，不得作為判斷之依據。
    」按之「證據能力」係指可供「嚴格證明」使用之資格，則
    此一「判斷對象」，自係指須經嚴格證明之犯罪事實之判斷
    而言。亦即認定犯罪事實所憑之證據，不僅須具有證據能力
    ，且須經合法之調查，否則不得作為有罪認定之依據。惟倘
    法院審理之結果，認被告被訴之犯罪事實並不存在，而應為
    無罪之諭知時，因所援為被告有利之證據並非作為認定犯罪
    事實之基礎，而係作為彈劾檢察官或自訴人所提證據之不具
    憑信性，其證據能力自無須加以嚴格限制。易言之，法院諭
    知被告無罪之判決時，即使是不具證據能力之傳聞證據，亦
    非不得資為彈劾證據使用，以供法院綜合研判形成心證之參
    考（最高法院98年度臺上字第5774號判決參照）。本件檢察
    官起訴之事實既經本院為無罪之諭知，依前開最高法院判決
    意旨，所援用之證據即無須經嚴格證明，是告訴人乙○○之
    指訴、證人呂學華、張宗臣之證述、桃園縣政府警察局桃園
    分局現場勘查報告、驗斷書、相驗屍體證明書、道路交通事
    故調查報告表、現場圖、現場照片等供述及非供述證據之證
    據能力，並不受證據能力規定及傳聞法則之限制，本院自均
    得予以採用。
  (二)被告雖另於檢察官相驗訊問時供稱：這件是伊與被害人併行
    等語（見相字卷第70頁），然其於該次訊問、偵查中及本院
    準備程序時供稱：當時伊聽到右後邊傳來碰撞的聲音，發現
    有東西，就趕快煞車，下車察看，發現被害人倒在伊右後輪
    前，伊不知道被害人機車是否有與伊車子碰撞，伊只有聽到
    聲音，是否被害人機車與伊貨車碰撞，或是被害人摔倒，伊
    並不清楚，伊當時車速30幾公里，是在綠燈起步後約5 、60
    公尺，在起步前有看後照鏡，沒有看到被害人機車，伊前方
    也沒有車等語（見相字卷第69-70 、132-133 頁，本院審交
    訴字卷第34頁），依其嗣後所述，其於聽到聲音從後視鏡看
    到有東西之前，並沒有注意到有被害人之機車，則其當時是
    否與被害人機車併行，並非無疑，況縱使被告貨車當時確實
    與被害人重機車併行，亦無從據此即認定被告就本件交通事
    故之過失責任。
  (三)又據桃園縣政府警察局桃園分局案件編號0000000000刑案現
    場勘察報告（見相字卷第88-122頁）：
  1.其中檢視被告車輛車身右側第1 根直立框架距地約93至111
    公分處，發現有1 道明顯車身灰塵遭擦抹之擦痕樣態，與死
    者穿著綠色羽毛衣之左側上臂發現塵土擦抹痕跡，經等比例
    重合比對，兩造塵土移轉型態相仿、相對高度相當，不排除
    被告車輛車身右側第1 根直立框架與被害人左手臂有發生擦
    撞之情事發生（見相字卷第92-93 頁），然參酌勘查報告所
    附編號41照片（見相字卷第112 頁），被害人綠色羽毛衣上
    之塵土擦抹痕跡，較窄部分在上方，較寬部分在下方（照片
    中黑色部分為背部接近頸部之位置），又參酌偵查報告所附
    編號16照片（見相字卷第99頁）被告貨車車身灰塵擦抹痕跡
    則為較寬部分在上方，較窄部分在下方，並無型態相仿之情
    形。此亦據證人即本件承辦之桃園縣政府警察局桃園分局員
    警陳薏如於本院審理時證稱：本件勘查報告是伊所撰寫，就
    本件報告編號41之照片，黑色部分為後背接近頸部的位置，
    灰塵擦抹痕較窄的部分應該就是靠近肩部，亦即本件衣物上
    灰塵擦抹痕跡，較窄的部分位置較高，較寬的部分位置較低
    ，而卡車右側車身，第1 根直立框架上所出現之灰塵擦抹痕
    跡，較寬的部分較高，較窄的部分較低，伊再看一次報告，
    偵查報告編號48照片與所附衣物上灰塵擦抹痕跡之膠片，膠
    片部分之方向上下顛倒等語無訛（見本院交訴字卷第13-14
    頁），參以證人陳薏如又於本院審理時證稱：本件現場模擬
    之員警為176 公分（見本院交訴字卷字14頁），然本件被害
    人身高為162 公分（見相字卷第75頁），難認為有勘驗報告
    中所稱高度相當之情形，是上開報告中所稱不排除被告車輛
    車身右側第1 根直立框架與被害人左手臂有發生擦撞之情事
    發生，已難認屬實。
  2.而勘驗報告其餘所述內容，由案發處停車格E008與E007地板
    上之刮地痕，其中1 道與被害人重機車中柱刮擦痕寬度相符
    及停車格E008地面上發現1 道外觀初步判斷顏色為藍綠色之
    擦痕，並經實體顯微鏡觀察，與死者衣物外觀顏色相仿，參
    以停車格E009路邊施工電纜捲線器有位移，交通錐、金屬製
    示牌有翻倒，及該處有數片被害人重機車前擋板塑膠碎片等
    情，不排除被害人重機車行經停車格E008與E007間，車體已
    翻倒滑行、被害人衣物並與路面產生摩擦造成破損，車體滑
    行撞至位於停車格E009路邊施工之器具始停止滑行；被害人
    重機車左側出現刮擦痕之位置均係位於較突出之位置，如前
    擋板左側邊緣、左側護條線邊緣、左側蓋，依其刮擦痕之痕
    跡態樣及方向，不排除係被害人機車倒地時與地面摩擦之刮
    地痕，惟被害人車輛前擋板上距地約65公分與前擋板燈罩上
    距地約69至72公分兩處發現有疑似藍漆轉移跡證，經現場比
    對兩車肇事行進相對位置及被告車輛車體左側發線刮擦痕跡
    高度，未發現相互連結之跡證，且被告車輛後方車體也未發
    現有遭撞擊刮擦之情形，研判此兩處藍色油漆移轉跡證不排
    除與本案肇事之發生無直接關連（見相字卷第92頁），所述
    被害人車輛可能於停車格E008與E007間，車體已翻倒滑行，
    被害人車輛左側刮擦痕可能是倒地時與地面摩擦所致，另被
    害人車輛前擋板、前擋板燈罩上疑似藍漆移轉跡證可能與本
    件肇事之發生無直接關連，均無從認定被告有本件業務過失
    致死之犯行。
  (四)參以臺灣省桃園縣區車輛行車事故鑑定委員會於98年6 月19
    日以桃縣行字第0985202063號函就本件事故表示意見：
  1.本件並無法確認兩車同向行進間擦撞之情形，究竟是被告大
    貨車左側超越被害人重機車擦撞被害人左手臂後滑倒、或被
    害人右側超越時左手臂擦撞被告大貨車防捲護欄後滑倒、或
    兩車於先前併行間發生擦撞，被害人重機車失控右偏再滑倒
    、或見前方有電纜線施工障礙阻斷車行方向而失控滑倒等，
    其後再刮滑撞擊施工用金屬警示告示牌後，被害人彈入防捲
    護欄下遭被告大貨車煞車時碾壓拖行。且因兩車車損部位經
    警比對照片及高度不符，並且無法明顯顯示兩車有接觸之可
    能，又因另依當事人被告已死亡，卷內資料無法釐清案情，
    至肇事實情不明，實難據予鑑定（見相字卷第125-128 頁）
    ，理由為：
  (1)由相字卷第41頁現場照片可見被告大貨車右後輪煞車痕起始
    處含有硬物於路面之刮擦痕跡，比對相字卷第111 頁照片被
    害人所戴安全帽所遺留之擦刮痕及血跡，顯然被告大貨車在
    碾壓推行安全帽時才煞車並向前推行7.8 公尺才停止，核與
    被告所述聽到碰撞生才煞車等語相符。
  (2)由相字卷第33頁照片可見金屬告示牌由電纜捲線器前方已被
    倒地滑行之被害人重機車撞擊後彈飛至電纜捲線器後之手孔
    蓋上，且電纜捲線器也有因被害人重機車推撞向右前若干距
    離之情形，顯見被告重機車倒地滑行後撞擊金屬告示牌時，
    仍有相當之速度。
  (3)由桃園縣政府警察局桃園分局現場勘查報告所指被告大貨車
    車身右側第1 根直立框架距地約93至111 公分處發現有一道
    車身灰塵遭擦抹之痕跡樣態，與被害人穿著綠色羽衣之左側
    上臂發現塵土擦抹痕跡重合比對，不排除被告車身右側第1
    根直立框架與被害人左手臂有發生擦撞之情形，兩車曾於同
    向行進中似有擦撞之情形。
  (4)又從被告大貨車右側中間最下方第1 根橫條框架遺有與地面
    平行之刮擦痕跡，距離地面約52.5公分，及第2 根橫條框架
    上距地面約78-80 公分處，遺有擦抹之痕跡，及第2 根直立
    框架上距離地面高度約94至105 公分處，遺有擦抹痕跡等，
    比對相字卷第105 至110 頁照片，被害人重機車左側車身最
    突出部位為左後照鏡，距離地面高度約120 公分，與被告大
    貨車所遺留擦抹跡證高度不吻合，又背部塑膠殼有刮擦痕，
    但未發現相關移轉跡證，左側邊緣未見刮擦痕，是其背部塑
    膠殼之刮擦痕為與地面摩擦所造成，又側邊緣無刮擦痕及上
    述高度之情形，顯係兩車同向行進間被告重機車為倒地前，
    並無車體相互接觸之狀況，又疑似藍色油漆移轉跡證部位之
    前擋板上距地面約65公分處與前擋板燈罩上距地面約69至72
    公分處，均與被告大貨車所宜擦刮抹之痕跡高不不符，若被
    害人重機車擦撞痕所遺留移轉藍色漆為被告大貨車所有，其
    部位在車頭左前導流板上，兩車將形成相當之角度撞擊，且
    由被害人重機車煞車倒地刮滑14公尺撞擊金屬告示板及電纜
    捲線器之拖車後才停止，比對被告煞車後停止位置，被害人
    機車之速度應具有相當速度，無法以大角度左偏以左前導流
    板擦撞被告大貨車防捲護欄，並與道路型態及兩車車型方向
    不符。
  2.所述意見除(3)依大貨車車身右側第1 根直立框架距地約93至
    111 公分處發現一道灰塵擦抹痕跡，與被害人穿著綠色羽衣
    之左側上臂發現塵土擦抹痕跡比對結果，不排除被告車身與
    被害人左手臂有擦撞之情形外，其餘均無兩車有擦撞之跡象
    。而上開(3)所述大貨車車身右側第1 根直立框架距地約93至
    111 公分灰塵擦抹痕跡，與被害人穿著綠色羽衣之左側上臂
    發現塵土擦抹痕跡比對結果，應不相吻合，業經本院認定如
    前（詳如三(三)），是並無任何證據顯示被告車輛曾與被害人
    或其車輛擦撞。
  3.而上開臺灣省桃園縣區車輛行車事故鑑定委員會之意見嗣經
    臺灣省車輛行車事故覆議鑑定委員會以99年5 月25日覆議字
    第0996201918號函表示，照桃園縣區車鑑會之鑑定意見98年
    6 月19日桃縣行字第0985202063號函之鑑定分析意見函（見
    本院審交訴字卷第44頁），亦即依照卷內卷證資料難以就本
    件事故為鑑定，是此亦不能認定被告業務過失致死之犯行。
  (五)又告訴人即被害人之妻乙○○於警詢及書狀中證稱：警方告
    訴伊被害人與被告所駕駛大貨車發生交通事故，被告於相驗
    時有向檢察官承認擦撞被害人機車，導致本件車禍，又於鑑
    定委員會時，承認有擦撞之事實等語（見相字卷第9 頁，本
    院審交訴字卷第41頁），然告訴人並未於現場親見本件事故
    之發生，而被告供稱其不知本件事故發生之原委，亦如前述
    ，告訴人之指訴，並無從認定被告業務過失致死之犯行。
  (六)另證人即案發現場桃園國家美學館住處之保全人員呂學華於
    偵查中證稱：車禍當下伊沒有看到，但有聽到巨大聲響，當
    時伊距離現場約40公尺，車禍剛好發生在大樓前面，伊看到
    時機車倒下在大貨車後輪，被害人頭、頸在大貨車右後輪下
    ，還沒碾壓，貨車司機倒車1 公尺，才幫被害人急救，當時
    被害人一直在抽蓄等語（見相字卷第138-139 頁），依其所
    述，其亦未親見本見事故發生之情形，僅在事故發生後聽到
    巨響前往察看，尚不能確認本件事故是否因被告之過失所致
    。
  (七)再證人即路旁施工之智敦通訊科技股份有限公司副總經理張
    宗臣於警詢及偵查中證稱：伊公司在施工地點均有放置施工
    防護圓椎、告示牌，告示牌非常明顯，且施工地點是在路旁
    停車格內，伊公司施工所擺放的東西，後來勞檢所來檢查，
    檢查報告並無說有疏失等語（見相字卷第12、81頁），僅能
    證明路旁施工物品之擺放情形，亦無從認定被告本件犯行。
  (八)至道路交通事故現場圖、道路交通事故調查報告表、現場照
    片、相驗屍體證明書（見相字卷第15、16-17 、33-47、71
    頁），僅能證明本件交通事故發生後之現場情形及本件事故
    導致被害人死亡之結果，此部分亦不能認被告業務過失致死
    之犯行。
四、綜上所述，檢察官所提出之告訴人乙○○之指訴、證人呂學
    華、張宗臣之證述、桃園縣政府警察局桃園分局現場勘查報
    告、驗斷書、相驗屍體證明書、道路交通事故調查報告表、
    現場圖、現場照片，均難認被告甲○○有何業務過失致死之
    犯罪事實，復查無其他積極證據足資證明被告甲○○有何公
    訴意旨所稱之業務過失致死犯行，依照前開之說明，自應為
    被告甲○○無罪之諭知。
據上論斷，應依刑事訴訟法第301條第1項前段，判決如主文。
本案經檢察官陳仁傑到庭執行職務。
中    華    民    國    99    年    8     月    19    日
                  刑事第四庭  審判長法  官  袁雪華
                                    法  官  張淑華
                                    法  官  林宜靜
以上正本證明與原本無異。
如不服本判決應於收受判決後10日內向本院提出上訴書狀，並應
敘述具體理由。其未敘述上訴理由者，應於上訴期間屆滿後20日
內向本院補提理由書( 均須按他造當事人之人數附繕本) 「切勿
逕送上級法院」。
                                    書記官  王明玉
中    華    民    國    99    年    8     月    19    日

司法院資訊處製作；財團法人民間司法改革基金會備份。
